【裁判字號】    92,訴,442
【裁判日期】    921219
【裁判案由】    違反水土保持法等
【裁判全文】
臺灣基隆地方法院刑事判決                          九十二年度訴字第四四二號
    公  訴  人  臺灣基隆地方法院檢察署檢察官
    被      告  甲○○○
右列被告等因違反水土保持法等案件，經檢察官提起公訴（九十二年度偵字第一四０
七號），本院判決如左︰
    主  文
甲○○○在公有山坡地內，未經同意擅自占用，興建鐵皮屋，致生水土流失，處有期
徒刑陸月，如易科罰金，以佰元折算壹日，附圖所示編號Ａ所示鐵皮屋（面積計伍
拾肆點參柒平方公尺）沒收；又在公有山坡地內，未經同意擅自占用，修建道路，致
生水土流失，處有期徒刑陸月，如易科罰金，以佰元折算壹日，附圖所示編號Ｂ所
示道路（面積計肆拾壹點捌壹平方公尺）沒收。應執行有期徒刑拾月，如易科罰金，
以佰元折算壹日，附圖所示編號Ａ所示鐵皮屋（面積計伍拾肆點參柒平方公尺）、
編號Ｂ所示道路（面積計肆拾壹點捌壹平方公尺）均沒收。緩刑貳年。
    事  實
一、李淑珠明知坐落基隆市○○區○○段一四九二號土地，係財政部國有財產局管理
    之國有土地，於六十九年二月六日臺灣省政府以府農山字第一二○一六六號公告
    之山坡地保育利用條例第三條所稱山坡地範圍，於八十五年三月六日臺灣省政府
    又以八五府農水字第一二三一四號公告沿用為水土保持法所稱之山坡地，於八十
    六年十月八日臺灣省政府八六府農水字第一六八八六七號公告訂正臺灣省山坡地
    範圍地段明細表，仍屬山坡地範圍。竟未經財政部國有財產局之同意，於民國（
    下同）八十二年七、八月間，竊佔上開地號土地如附圖所示編號Ａ，面積五十四
    點三七平方公尺位置興建鐵皮屋一棟，致生水土流失。復另行起意，於九十二年
    二、三月間，在上開地號土地如附圖所示編號Ｂ，面積四十一點八一平方公尺位
    置修建道路，致生水土流失，嗣經基隆市政府建設局農林課人員會同仁愛區公所
    人員發現，而悉上情。
二、案經基隆市政府告發基隆市警察局第一分局報告臺灣基隆地方法院檢察署檢察官
    偵查起訴。
    理  由
一、訊據被告甲○○○迭於警訊、偵查及本院調查審理中均坦承伊於右揭時間、地點
    興建鐵皮屋及修建道路等行為，而系爭基隆市○○區○○段一四九二號土地屬國
    有委託財政部國有財產局管理之公有土地，於六十九年二月六日臺灣省政府以府
    農山字第一二○一六六號公告之山坡地保育利用條例第三條所稱山坡地範圍，於
    八十五年三月六日臺灣省政府又以八五府農水字第一二三一四號公告沿用為水土
    保持法所稱之山坡地，於八十六年十月八日臺灣省政府八六府農水字第一六八八
    六七號公告訂正臺灣省山坡地範圍地段明細表，仍屬山坡地範圍之事實，有土地
    登記謄本、基隆市政府九十一年九月五日（九一）基府建農字第０八二一一八號
    函及所附臺灣省政府八五府農水字第一二三一四號、八六府農水字第一六八八六
    七號公告各一份在卷可稽，並經基隆市政府派員至現場勘查明確，製有九十一年
    十月九日基隆市山坡地查報取締案件現場勘查紀錄一份、照片四張在卷可稽，復
    經臺灣基隆地方法院檢察署檢察官會同基隆市信義地政事務所測量員至現場勘驗
    測量，並製作九十二年四月二十八日勘驗筆錄一份及照片十張、九十二年五月十
    二日土地複丈成果圖一份在卷為證，堪認被告之自白與事實相符。再者，在自然
    界保持均衡之狀態下，原有良好之地物，未經人為破壤所發生有限度之沖蝕現象
    為「正常沖蝕」，此等土壤流失情形並非水土保持法所稱之「水土流失」。然由
    於地面之天然被覆物及土壤結構受「人為因素」之破壤，沖蝕逐漸加遽進行之現
    象，則稱之「變態沖蝕」（亦稱加速沖蝕）。此種變態沖蝕，以母岩風化生成之
    土壤不足以補償其損失之土壤使地面失去自然均衡狀態，沖蝕由表土而心土至基
    岩，終致岩石裸露，此即水土保持法所稱之「水土流失」。被告甲○○○上開興
    建鐵皮屋之行為，造成土石地層下滑，屋前水泥地面龜裂，而修建道路之行為，
    造成山壁土石裸露，確有致生水土流失之事實，有基隆市政府九十二年十一月五
    日基府建農貳字第０九二０一一０四九六號函在卷可佐。被告之犯行堪可認定，
    應依法論科。
二、
（一）按「行為後法律有變更者，適用裁判時之法律。但裁判前之法律有利於行為人
      者，適用最有利於行為人之法律」，刑法第二條第一項定有明文，究中所稱之
      「法律」變更係指規定「刑罰」之實體法有所變更而言，此自保安處分（刑法
      第二條第二項）、褫奪公權（刑法施行法第二條）、程序法均採從新原則，毋
      需另為新舊法之比較自明。次按刑法為顧及受刑人之各種境遇情狀，對於受短
      期自由刑及罰金刑宣告之受刑人，因限於各種特殊原因以致客觀上不能執行或
      難以執行原宣告刑時，為避免短期自由刑可能產生之弊病，准許受刑人在符合
      法定條件下，得為易刑處分，刑法第四十一條之易科罰金、第四十二條之易服
      勞役及第四十三條之易以訓誡，即係此種關於執行刑罰之易科標準，由於事關
      刑事執行，且與刑罰法律之變更無涉，自應當然適用裁判時之新法，而無比較
      新舊法之問題，最高法院二十九年上字第五二五號、第二三二九號判例均同此
      旨。經查本件被告犯罪後，刑法第四十一條於九十年一月十日經總統以華總一
      義字第九○○○○○三八○○號令修正公布，並於同年月十二日正式生效施行
      ，根據該修正條文之立法理由係以「原條文以最重本刑三年為限，放寬為五年
      ，因為眾多最重本刑五年之罪如背信、侵占、詐欺等，在當今日新月異工商社
      會中，誤觸法網者眾；基於刑法『從新從輕』主義，目前罪刑確定尚未執行者
      ，罪刑確定正在執行者均適用之」，亦足證立法者認為僅有罪刑確定尚未執行
      者、罪刑確定正在執行者始有基於「從新從輕」原則為新舊法之比較適用，至
      若罪刑尚未裁判確定者，當然直接適用裁判時之新法即可，應無贅論如何比較
      新舊法之問題，合先敘明。
（二）查被告甲○○○擅自在公有山坡地內，分別興建鐵皮屋及修建道路，均致生水
      土流失，已如前述，核其所為，均係犯水土保持法第三十二條第一項之罪。又
      我國實務向來認為山坡地保育利用條例及水土保持法關於擅自占用、開發他人
      山坡地之刑罰，係刑法竊佔罪之特別規定，而水土保持法第三十二條第一項之
      構成要件與山坡地保育利用條例第三十四條第一項之構成要件相同，觀諸「水
      土保持，依本法之規定；本法未規定者，適用其他法律之規定」，水土保持法
      第一條第二項定有明文，故水土保持法就立法體制而言，係立於特別法之地位
      ，適用時排斥其他法條之適用，僅水土保持法未規定時，始有其他法律適用之
      餘地，主管機關即行政院農業委員會亦同此認定（八五農林字第五一三六八七
      六Ａ號函參照）。至山坡地保育利用條例雖曾於八十七年一月七日修正公布第
      二十三至第三十五條等條文，相對於八十三年五月二十七日制定公布之水土保
      持法而言，山坡地保育利用條例係屬新法，然基於「特別法優於普通法」及「
      新普通法不能變更舊特別法」之法律競合關係，應逕論以水土保持法第三十二
      條第一項之罪即可。又被告所犯上開二罪間，犯意各別，應分論併罰。爰審酌
      被告並無不良素行，上開行為所造成之水土流失非鉅，且其犯後態度良好等一
      切情狀，分別量處如主文所示之刑示懲，併依修正後之刑法第四十一條第一項
      規定，諭知易科罰金之折算標準。又查被告前未曾受有期徒刑以上刑之宣告，
      有臺灣高等法院被告全國前案紀錄表一紙附卷可稽，其犯罪後已深知悔悟，本
      院認其經此教訓後，當知警惕，應無再犯之虞，因認其所宣告之刑，以暫不執
      行為適當，併予宣告緩刑二年，以勵來茲，用啟自新。
三、「犯本條之罪者，其墾殖物、工作物、施工材料及所使用之機具沒收之」，水土
    保持法第三十二條第五項定有明文。附圖所示編號Ａ、Ｂ位置之鐵皮屋及道路（
    面積分別為五十四點三七平方公尺、四十一點八一平方公尺），均為被告犯本罪
    所得之工作物（最高法院七十九年度第一次刑事庭會議提案二決議參照），自屬
    被告所有之物，均應依法宣告沒收。
四、據上論斷，應依刑事訴訟法第二百九十九條第一項前段，水土保持法第三十二條
    第一項、第五項，刑法第十一條前段、第五十一條第五款、第四十一條第一項、
    第七十四條第一款，罰金罰鍰提高標準條例第二條，判決如主文。
本案經檢察官張介欽到庭執行職務。
中      華      民      國    九十二  年    十二    月    十九    日
                                  臺灣基隆地方法院刑事第三庭
                                      法  官  齊  潔
右正本證明與原本無異。
如不服本判決，應於判決送達後十日內向本院提出上訴狀( 應附繕本 )，上訴於臺灣
高等法院。
                                      書記官  莊國南
中      華      民      國    九十二  年    十二    月    二十三  日
附錄論罪法條：
水土保持法第三十二條第一、五項：
在公有或私人山坡地或國、公有林區或他人私有林區內未經同意自墾殖、占用或從
事第八條第一項第二款至第五款之開發、經營或使用，致生水土流失或毀損水土保持
之處理與維護設施者，處六月以上五年以下有期徒刑，得併科新臺幣六十萬元以下罰
金。但其情節輕微，顯可憫恕者，得減輕或免除其刑。
犯本條之罪者，其墾殖物、工作物、施工材料及所使用之機具沒收之。


司法院資訊處製作；財團法人民間司法改革基金會備份。
